高雄高等行政法院裁定　　　　　　　　　　　　　　　九十三年度訴字第一一○號
　　原　　　告　甲○○
　　被　　　告　屏東縣稅捐稽徵處
　　代　表　人　乙○○　處長
右當事人間因土地增值稅事件，原告不服屏東縣政府中華民國九十二年十二月八日九
十二年屏府訴字第七十七號訴願決定，提起行政訴訟。本院裁定如左：
    主  文
原告之訴駁回。
訴訟費用由原告負擔。
    理  由
一、按行政訴訟法第四條第一項規定：人民因中央或地方機關之違法行政處分，認為
    損害其權利或法律上之利益，經依訴願法提起訴願而不服其決定者，得向高等行
    政法院提起撤銷訴訟。而此所謂行政處分，依訴願法第三條第一項規定係指中央
    或地方機關就公法上具體事件所為之決定或其他公權力措施而對外直接發生法律
    效果之單方行政行為而言。
二、本件原告所有坐落屏東縣滿州鄉○○○段三四一之一六地號土地（以下簡稱系爭
    土地），前經台灣屏東地方法院拍賣後，被告所屬恆春分處即以民國（下同）八
    十四年八月三十日屏稅恆分二字第一二三九一號函通知原告，如系爭土地合於自
    用住宅用地要件者，應於收到通知次日起三十日內檢附相關文件申請按自用住宅
    用地稅率課徵土地增值稅。原告於八十四年十月三日以屏稅恆分收件字第一四二
    三五號申請書提出申請按自用住宅用地稅率課徵土地增值稅，惟因原告所附證件
    尚缺少土地、建物改良證明文件及相關資料，被告所屬恆春分處遂以八十四年十
    月五日屏稅恆分二字第一四二三五號函通知原告於文到十五日內補正，因原告逾
    期未補正，乃按一般稅率課徵土地增值稅。嗣原告於九十一年十二月十九日就系
    爭土地再次提出按自用住宅用地稅率課徵土地增值稅，並退還差額之申請，經被
    告所屬恆春分處以九十二年一月八日屏稅恆分財字第０九一０００一三七五二號
    函復原告略以：「主旨：台端所有系爭土地一筆，遭法院拍賣申請改依自用住宅
    優惠稅率課徵土地增值稅並退還差額乙案，台端所請未便照辦，復如說明二，請
    查照。說明二：查台端於八十四年十月三日已前來申請改依自用住宅用地稅率課
    徵上述地號土地增值稅，經本分處以八十四年十月五日屏稅恆分二字第一四二三
    五號函告台端尚欠缺相關資料並限於文到十五日內補正，上述函文本分處係以雙
    掛號寄送並經台端蓋章確認，惟台端並未於上述期限內補正，依內政部六十二年
    七月二十一日台內地字第五二八一八二號函規定，應於十五日內補正，逾期即予
    註銷原申報。」原告不服，再於九十二年一月十三日提出申請，經被告所屬恆春
    分處以九十二年一月二十四日屏稅恆分財字第０九二００００三五九號函復原告
    重申前旨略以：「主旨：關於台端申請土地增值稅更正差額乙案，台端所請未便
    照辦，復如說明二，請查照。說明二：查台端於八十四年十月三日已前來申請改
    依自用住宅用地稅率課徵土地增值稅，經本分處以八十四年十月五日屏稅恆分二
    字第一四二三五號函告台端尚欠缺相關資料並限於文到十五日內補正，上述函文
    本分處係以雙掛號寄送並經台端蓋章確認，惟台端並未於上述期限內補正，依財
    政部七十四年五月二十日台財稅第一六二四四號函規定，如逾期未補正者，應按
    一般率課徵土地增值稅，本分處課徵並無違誤。」原告對被告恆春分處上述二次
    函復均表不服，提起訴願遭決定不受理，遂提起本件行政訴訟。
三、原告主張略以：原告於八十四年十月三日檢附相關文件申請依自用住宅用地稅率
    課徵土地增值稅，然因被告久未復知處理結果，經原告先後於九十一年十二月十
    九日及九十二年一月十三日促請被告速為核定，惟遭被告屏東分處先後以九十二
    年一月八日屏稅恆分財字第０九一０００一三七五二號函及九十二年一月二十四
    日屏稅恆分財字第０九二００００三五九號函否准。依土地稅法第三十四條之一
    規定：「土地所有權人申請按自用住宅用地稅率課徵土地增值稅，應於土地現值
    申報書註明自用住宅字樣，並檢附戶口名簿影本及建築改良物證明文件；其未註
    明者，得於繳納期間屆滿前，向當地稽徵機關補行申請，逾期不得申請改依自用
    住宅用地稅率課徵土地增值稅。土地所有權移轉，依規定由權利人單獨申報土地
    移轉現值或無須申報土地移轉現值之案件，稽徵機關應主動通知土地所有權人，
    其合於自用住宅用地要件者，應於收到通知次日起三十日內提出申請，逾期申請
    者，不得適用自用住宅用地稅率課徵土地增值稅。」則原告前於八十四年十月三
    日即已檢附相關文件申請依自用住宅用地稅率課徵土地增值稅，被告即非不得審
    查原告之申請是否符合要件；又原告從未收受被告八十四年八月三十日屏恆分二
    字第一二三九一號函及八十四年十月五日屏稅恆分二字第一四二三五號函囑原告
    補正之通知，被告即不得「註銷原申報案件」。又縱如原告曾收受被告上述八十
    四年八月三十日屏恆分二字第一二三九一號函及八十四年十月五日屏稅恆分二字
    第一四二三五號函，亦因各該函文為通知書之性質而無准駁之意思表示，並非行
    政處分。是於原告八十四年十月三日提出申請後，因被告久未復知處理結果，原
    告乃於九十一年十二月十九日及九十二年一月十三日促其速為核定後，被告始以
    九十二年一月八日屏稅恆分財字第０九一０００一三七五二號函及九十二年一月
    二十四日屏稅恆分財字第０九二００００三五九號函否准原告之申請，該二函復
    自屬行政處分。再者，倘原告果有收受被告補正之函文而未如期補正，但於被告
    未駁回原告申請前，既經原告於九十一年十二月十九日補正相關文件，則應視為
    自始無欠缺，被告即不得以原告未補正為由否准原告申請適用自用住宅用地稅率
    課徵土地增值稅。乃被告竟以原告未依限補正為由否准原告上述申請，自有違誤
    ，爰聲明求為判決：訴願決定及原處分均撤銷等語。
四、按提起訴願，以有行政處分之存在為前提要件；所謂行政處分，係指中央或地方
    機關就公法上具體事件所為之決定或其他公權力措施而對外直接發生法律效果之
    單方行政行為而言，至行政機關所為單純事實之敘述（或事實通知）或理由之說
    明，既不因該項敘述或說明而生何法律上之效果，自非行政處分，人民即不得對
    之提起訴願（改制前行政法院即現最高行政法院四十四年判字第十八號、六十二
    年裁字第四十一號判例參照）。本件原告所有系爭土地，前經台灣屏東地方法院
    拍賣後，被告所屬恆春分處即以八十四年八月三十日屏稅恆分二字第一二三九一
    號函通知原告，如系爭土地合於自用住宅用地要件者，應於收到通知次日起三十
    日內檢附相關文件申請按自用住宅用地稅率課徵土地增值稅。原告於八十四年十
    月三日以屏稅恆分收件字第一四二三五號申請書提出申請按自用住宅用地稅率課
    徵土地增值稅，惟因原告所附證件尚缺少土地、建物改良證明文件及相關資料，
    被告所屬恆春分處遂以八十四年十月五日屏稅恆分二字第一四二三五號通知原告
    於文到十五日內補正，原告逾期未補正，乃按一般稅率課徵土地增值稅，並於八
    十四年十月二十日依法院拍賣程序扣繳稅款在案等情，有台灣屏東地方法院八十
    四年八月二十六日屏院鑫民執辛字第八０三四號函、被告上述函文、原告申請書
    、掛號郵件收件回執及被告土地增值稅繳銷檔資料等附原處分卷可稽。則原告於
    八十四年十月三日申請按自用住宅用地課徵土地增值稅乙案，既經被告通知原告
    補正相關資料，未獲補正，而按一般稅率課徵土地增值稅，並於八十四年十月二
    十日如數扣繳，則被告即已否准原告按自用住宅用地稅率課徵土地增值稅甚明。
    是被告否准原告申請按自用住宅用地稅率課徵土地徵值稅之處分，至遲於八十四
    年十月二十日即已達到原告，且無任何事證足資證明原告曾於法定訴願期間對被
    告按一般稅率課徵土地增值稅之處分，亦即對於被告否准原告申請按自用住宅用
    地稅率課徵土地增值稅之處分表示不服，因此該處分於訴願期間經過後，即已發
    生存續力，除主管機關依法撤銷或變更各該處分外，原告自應受其拘束。因此，
    被告九十二年一月八日屏稅恆分財字第０九一０００一三七五二號函及九十二年
    一月月二十四日屏稅恆分財字第０九二００００三五九號函復原告之內容，僅係
    重申原告系爭土地不符合按自用住宅用地稅率課徵土地增值稅之要件，為單純之
    事實敘述及理由之說明，不能謂其為行政處分，原告對之提起訴願，自非合法，
    訴願決定以原告提起訴願已逾法定期間而不予受理，理由雖有不同，惟其結論並
    無二致，原告復提起行政訴訟，顯非合法，應予駁回。又本件訴訟既不合法，其
    實體上之主張及陳述，自無庸審酌，併此敘明。
五、依行政訴訟法第一百零七條第一項第十款、第一百零四條、民事訴訟法第九十五
    條、第七十八條，裁定如主文。
中　　　華　　　民　　　國    九十三　　年　  　四　　　月　　  三十　　日
                              高雄高等行政法院第一庭
                                          審判長法官　  陳光秀
                                          法      官　　楊惠欽
                                          法      官　  簡慧娟
右為正本係照原本作成。
如不服本裁定，應於裁定送達後十日內以書狀敘明理由，經本院向最高行政法院提出
抗告（須按對造人數附具繕本）；並應預繳送達用掛號郵票六份（每份三十四元）。
中　　　華　　　民　　　國    九十三　　年　  　四　　　月　　  三十　　日
                                          法院書記官    楊曜嘉
